# Medidas de variabilidade 
## Amplitude

A amplitude é uma medida de variabilidade (a mais simples) sendo resultante da diferença entre o maior e menor valor de um conjunto de dados.

### R

Exemplo: Bob quer aprender a voar com asa delta, e ele quer saber qual a amplitude máxima que um voo pode ter. A partir dos dados de outros praticantes de voo livre, determine qual a amplitude. 

```{r}
dados = c(28, 31, 45, 58, 22, 33, 42, 68, 24,37)
range(dados)
diff(range(dados))
```


## Amplitude Interquartil

AIQ, ou amplitude Interquartil, é uma medida de variabilidade que supera valores extremos, sendo este a diferença entre o terceiro e o primeiro quartil, ou seja, a diferença entre 50% dos dados intermediários.

$$AIQ = Q3 - Q1$$

## Variância

A variância é uma medida de variabilidade que utiliza todos os dados, baseando-se na diferença dos dados em relação à média. Essa diferença se chama, desvio em **torno da média**. Portanto, a variância descreve quão espalhados os dados estão dentro de um conjunto. Medindo a amplitude (variabilidade) dos dados em relação à média.

Não é tão claro de ler o valor em relação ao dados, visto que o valor se encontra ao **quadrado** da grandeza utilizada na medição dos dados.

$$ \sigma = \frac{\sum(x_{i}-\bar{x})^2}{N}$$
Essa fórmula aplica-se para variância populacional - para variância da amostra deve-se usar n - 1, devido a diminuição dos [graus de liberdade](#_tgq7hryr04hp)

$$ S^2 = \frac{\sum(x_{i}-\bar{x})^2}{n-1}$$

### R

```{r}
Maq1 = c(181.9, 180.8, 181.9, 180.2, 181.4)
Maq2 = c(180.1, 181.8, 181.5, 181.2, 182.4)
Maq3 = c(182.1, 183.7, 182.1, 180.2, 181.9)
var(Maq1) 
var(Maq2)
var(Maq3)
```

### Variância para dados agrupados
Amostra:

$$ S^2 = \frac{\sum f_{i}(M_{i}-\bar{x})^2}{n-1}$$

$M_{i} = \textrm{ponto médio da classe}$

$f_{i} = \textrm{frequência  da classe}$

População:

$$ S^2 = \frac{\sum f_{i}(M_{i}-\mu )^2}{n-1}$$

$M_{i} = \textrm{ponto médio da classe}$

$f_{i} = \textrm{frequência  da classe}$

$\mu = \textrm{média da população}$


| Tempo de conclusão | Ponto médio da Classe (Mi) | Frequência (fi) | (fiMi) |
| :----------------: | :------------------------: | :-------------: | :----: |
|       10 -14       |             12             |        4        |   48   |
|      15 - 19       |             17             |        8        |  136   |
|      20 - 24       |             22             |        5        |  110   |
|      25 - 29       |             27             |        2        |   54   |
|      30 - 34       |             32             |        1        |   32   |
|     **Total**      |           **20**           |     **380**     |
$$\bar{x}=\frac{\sum f{i}M{i}}{n}$$
$$\bar{x}=\frac{380}{20}=19$$


| Tempo de conclusão | Ponto médio da Classe (Mi) | Frequência (fi) | Desvio (Mi- x) | Desvio Quadrático (Mi- x)2 | fi(Mi- x)2 |
| :----------------: | :------------------------: | :-------------: | :------------: | :------------------------: | :--------: |
|       10 -14       |             12             |        4        |       -7       |             49             |    196     |
|      15 - 19       |             17             |        8        |       -2       |             4              |     92     |
|      20 - 24       |             22             |        5        |       3        |             9              |     45     |
|      25 - 29       |             27             |        2        |       8        |             64             |    128     |
|      30 - 34       |             32             |        1        |       13       |            169             |    169     |
|     **Total**      |           **20**           |                 |                |  **570 =**  $$ S^2 = \frac{\sum f_{i}(M_{i}-\bar{x})^2}{n-1}$$

$$ S^2 = \frac{570}{20-1} = 30$$

## Desvio Padrão

O desvio padrão indica o grau da variação de um conjunto de dados, podendo este ser amostral ou populacional. Ele e a raiz quadrada positiva da variância. O desvio padrão é mais intuitivo de compreender, por estar na mesma escala da grandeza em análise.

Desvio Padrão da amostra 
$$\sqrt{s^2}$$

Desvio Padrão da população
$$\sqrt{\sigma^2}$$
### R

Exemplo: Um engenheiro precisa decidir entre três modelos de máquinas de corte de alta precisão, para isso ele usa como critério o desvio padrão. A máquina que tiver menor desvio será a escolhida por ele. A partir dos dados de medida de corte das 3 máquinas, determine qual deve ser a escolhida pelo engenheiro. 

- Máquina 1 (mm) = (181.9, 180.8, 181.9, 180.2, 181.4). 
- Máquina 2 (mm) = (180.1, 181.8, 181.5, 181.2, 182.4). 
- Máquina 3 (mm) = (182.1, 183.7, 182.1, 180.2, 181.9).

```{r}
Maq1 = c(181.9, 180.8, 181.9, 180.2, 181.4)
Maq2 = c(180.1, 181.8, 181.5, 181.2, 182.4)
Maq3 = c(182.1, 183.7, 182.1, 180.2, 181.9)
mean(Maq1)
mean(Maq2)
mean(Maq3)

sd(Maq1) 
sd(Maq2)
sd(Maq3)
```


## Coeficiente de variação
O coeficiente de variação indica a quantidade de variação de um conjunto de dados em relação a média. 

O valor é dado por uma relação direta do quociente entre o desvio com a média da amostra.

$$Coeficiente = (\frac{\textrm{Desvio Padrão}}{Média}× 100) \% $$

$$Coeficiente = (\frac{\sigma}{\mu}× 100) \% $$

O coeficiente de variação (CV), mede o desvio padrão em termos de percentual da média. 

- Um CV alto, indica alta variabilidade dos dados, ou seja, menos consistência dos dados. 
- Um CV menor, indica mais consistência dentro do conjunto de dados.

Quando comparamos a consistência entre 2 conjuntos de dados em relação a suas médias,  é melhor feito quando utilizamos coeficiente de variação. 

### R

Exemplo: Imagine que um investidor está decidindo se compra ações da Nike ou Adidas na bolsa de valores. 

O valor médio da ação de cada empresa e o desvio padrão, são dados a seguir. 

Qual deve ser a escolha do investidor?

Nike => Valor médio da ação = $55.62 / desvio padrão = $5.10 

Adidas => Valor médio da ação = $24.86 / desvio padrão = $3.60 

$$Coeficiente = (\frac{\textrm{Desvio Padrão}}{Média}× 100) \% $$
```{r}
CV_Nike   = (5.10/55.62) * 100
CV_Adidas = (3.60/24.86) * 100
print(CV_Nike)
print(CV_Adidas)
```


